【裁判字號】    94,訴,11
【裁判日期】    950503
【裁判案由】    偽造有價證券
【裁判全文】
臺灣士林地方法院刑事判決                94年度訴字第11號
公  訴  人  臺灣士林地方法院檢察署檢察官
被      告  丁  ○
            戊○○
上二人共同
選任辯護人  官朝永律師
上列被告因偽造有價證券案件，經檢察官提起公訴（92年度偵續
字第60號），本院判決如下：
    主  文
丁○、戊○○均無罪。
    理  由
一、公訴意旨略以：(一)被告丁○自民國71年間起受僱於永好企業
    股份有限公司（以下簡稱永好公司），受永好公司之創辦人
    甲○○委託，代為處理公司業務。詎其竟與戊○○共同基於
    意圖為自己不法利益之概括犯意聯絡，利用保管公司大小章
    及臺灣省合作金庫大稻埕分行（以下簡稱合庫大稻埕分行）
    帳戶存摺（帳號0000000000000 號）之機會，未經負責人吳
    方明慧及甲○○之同意，意圖供行使之用連續於如附表2 之
    時間，在永好公司內盜用公司大小章，藉以偽造永好公司如
    附表2 之支票，違背其任務，並於支票所載之發票日期，由
    丁○、戊○○或由丁○指示不知情之員工柯淑美，持該等支
    票至合庫大稻埕分行向不詳姓名之行員行使，使該行員陷於
    錯誤，分別交付如附表2 所示之款項予丁○及戊○○（提領
    情形，詳如附表2 所載之提示人），足以生損害於永好公司
    、吳方明慧及合庫大稻埕分行對於銀行帳戶提領管理之正確
    性，並致生損害於永好公司之財產。(二)嗣甲○○發現永好公
    司帳目不清，懷疑丁○涉有不法，遂將永好公司之印章交給
    友人廖國昌律師保管，交代丁○於使用永好公司之支票時，
    必須至廖國昌律師事務所蓋章並影印簽發之支票。詎丁○與
    戊○○竟意圖供行使之用，承前揭偽造有價證券之概括犯意
    聯絡，以公司業務需要支票為由，向不知情之廖國昌律師拿
    取永好公司之大小章，連續在如附表3 之時間，未經永好公
    司負責人吳方明慧及甲○○之同意，在永好公司內盜用公司
    大小章，偽造永好公司如附表3 之支票，再由丁○持至合庫
    大稻埕分行向不詳姓名之行員行使，使該行員陷於錯誤，分
    別交付如附表3 所示之款項予丁○等人（提領情形，詳如附
    表3 所載之提示人），足以生損害於永好公司、吳方明慧及
    合庫大稻埕分行對於銀行帳戶提領管理之正確性，並致生損
    害於永好公司之財產。(三)丁○於79年5 月初與甲○○共同出
    資設立方磊國際實業股份有限公司（下稱方磊公司），丁○
    與甲○○並約定共同出資購買苗栗縣竹南鎮○○段○ ○段
    1154 地 號土地作為公司之資產。甲○○依約定交付新台幣
    （下同）1,80 0萬元之購地資金給丁○，丁○則向不知情之
    案外人吳俊達、周鄭猛、陳俊男等人借款籌措資金出資購買
    土地。待購得土地並登記在方磊公司名下後，丁○身為方磊
    公司之負責人，受公司之委任處理事務，竟於80年4 月間意
    圖為自己不法之利益，違背其任務，以系爭土地向合庫大稻
    埕分行抵押借款1,850 萬元，並設定3,600 萬元額度之最高
    限額抵押權供擔保，將借得之款項用來償還其向吳俊達等人
    之私人借款（丁○以方磊公司之帳戶匯款給吳俊達等借款人
    ，詳見附表5）， 致生損害於方磊公司之財產。(四)80年8 月
    6 日，方磊公司之資金一時週轉不靈，丁○竟基於偽造私文
    書之犯意，前往合庫大稻埕分行盜用甲○○之印章，偽造銀
    行取款條交予不詳姓名之銀行行員行使之，使該行員陷於錯
    誤交付甲○○在該銀行帳戶（帳號0000000000000 號）內之
    存款135,000 元，並存入方磊公司於同分行之帳戶內（帳號
    ：0000000000000 號），足以生損害於甲○○及大稻埕分行
    對於銀行帳戶提領管理之正確性。(五)86年7 月間，方磊公司
    之負責人因故變更為戊○○，戊○○乃受方磊公司之委任為
    方磊公司處理事務之人，竟與丁○共同基於意圖為自己不法
    利益之概括犯意聯絡，連續於附表4 之時間，簽發方磊公司
    如附表4 之支票，交由丁○於附表4 所載之支票發票日，至
    合庫大稻埕分行提領現金或轉入戊○○設於同分行之帳戶內
    （帳號：0000000000000 號），致生損害於方磊公司之財產
    。(六)丁○於87年9 月19日意圖為自己不法之利益，未經永好
    公司之同意或授權，擅自將永好公司所有之車號CF-9217 號
    自小客車，以275,000 元之代價，出賣予不知情之第三人黃
    日在，並盜用公司之大小章在汽車過戶登記書上，將該車過
    戶給不知情之黃日在，取得車款後存入丁○在合庫大稻埕分
    行之帳戶（帳號：0000000000000）， 足以生損害於永好公
    司、吳方明慧，並致生損害於永好公司之財產，因認被告丁○及戊○○共同涉犯刑法第201 條之偽造有價證券罪、第34
    2 條第1 項之背信罪、第339 條第1 項之詐欺取財罪。被告
    丁○盜用甲○○印章，偽造取款憑條盜領甲○○存款之行為
    ，另犯刑法第216 條、第210 條之行使偽造私文書罪嫌。
二、訊據被告丁○及戊○○均堅詞否認有前揭公訴人所指之共同
    偽造有價證券、背信、詐欺犯行。被告丁○亦堅決否認有公
    訴人所指之行使偽造私文書犯行。被告丁○辯稱：附表2 、
    3 所示之支票均係伊所簽發，又80年8 月8 日伊確有蓋用甲○○印章於取款條，自甲○○合庫大稻埕分行帳號00000000
    00000 號帳戶內，領取存款13萬5 千元轉入方磊公司帳戶，
    亦曾於87年9 月19日出售永好公司所有之車號CF-9217 號自
    小客車得款27萬5 千元。但甲○○委託其管理永好公司，把
    公司之大小章都交代給伊保管，不可能不同意伊簽發附表2
    之支票及蓋用取款條領款。而在公司大小章交給廖國昌律師
    保管後，只要伊把支票開好，律師就會蓋，伊不需要偽造附
    表3 之支票，亦未盜用公司大小章蓋用在汽車過戶登記書上
    。上開13萬5 千元領取後、賣車所得款項275,000 元取得後
    ，及附表2 、3 、4 之支票兌現後，有些是交給甲○○，有
    些是存入伊與戊○○帳戶內抵銷借款，有些用在公司財務之
    支出，而詳細情形，因時間久遠，已經不復記憶。又伊為了
    與甲○○合資購買系爭土地作為方磊公司之資產，向周鄭猛
    等人借款，購得土地後再提供系爭土地為擔保設定抵押權向
    合庫大稻埕分行借款，並將所借得款項償還伊向周鄭猛等人
    之借款，向合庫借款設定抵押權時，甲○○曾與伊一起帶銀
    行的人去看土地，甲○○亦同意抵押借款等語。被告戊○○
    則辯稱：伊在永好公司擔任業務10餘年，沒管公司的錢，帳
    戶也交給永好公司處理，由公司運用，伊很冤枉等語。
三、按犯罪事實應依證據認定之，無證據不得認定犯罪事實；不
    能證明被告犯罪者，應諭知無罪之判決，刑事訴訟法第154
    條第2 項、第301 條第1 項分別定有明文。又刑事訴訟法上
    所謂認定犯罪事實之證據，係指足以認定被告確有犯罪行為
    之積極證據而言，如未能發現相當證據或證據不足以證明，
    自不能以推測或擬制之方法，以為裁判基礎。而認定不利於
    被告之事實，須依積極證據，苟積極證據不足為不利被告之
    認定，若證據資料在經驗科學上或論理法則上尚有對被告較
    為有利之存疑，而無從依其他客觀方法排除此項合理之可疑
    ，即不得以此資料作為斷罪之基礎。且刑事訴訟制度受「倘
    有懷疑，則從被告之利益為解釋」、「被告應被推定為無罪
    」之原則所支配，故得為訴訟上之證明者，無論為直接或間
    接證據，須客觀上於一般人均不致有所懷疑而達於確信之程
    度者，始可據為有罪之認定，倘其證明尚未達於「確信」之
    程度，而有合理可疑存在時，即難據以為被告不利之認定。
四、本院查：
（一）關於被告丁○受甲○○委任處理永好公司事務及保管甲○○個人合庫帳戶存摺、印章部分：
  (一)告訴人甲○○獨資借用方郭育英、方陳無愛、方純民等人之
    名義發起組織永好公司，嗣因長期旅居日本，至遲於75年間
    委託丁○管理永好公司之事務（包括簽發支票、營運等），
    故將公司大小章、存摺及甲○○個人合庫大稻埕分行帳號00
    00000000000 號之帳戶存摺及印章均交付予丁○保管，期間
    丁○曾簽發如附表2 所示之支票，由附表2 編號1 至3 、編
    號5 至12、編號14提示人欄所示之人提示兌領或轉入如附表
    2 編號4 、編號13、編號15、編號16提示人欄所示帳戶，並
    曾於80年8 月8 日蓋用甲○○之印章於取款條，在合庫大稻
    埕分行領取13萬5 千元，嗣存入方磊公司於同分行00000000
    00000 號帳戶內。嗣甲○○於86年3 月左右起將永好公司大
    小章改交由律師廖國昌保管，廖國昌保管印鑑之期間，丁○
    曾經簽發如附表3 所示之支票，由附表3 提示人欄所示之人
    提示兌領或轉入該欄所示之帳戶，並曾於87年9 月19日蓋用
    永好公司印章，出售CF-9217 號自小客車，所得款項27萬5
    千元，最後匯入被告丁○之合庫大稻埕分行0000000000000
    號帳戶內，嗣後廖國昌於88年7 月22日起將公司大小章返還
    等事實，有下列證據可資證明，堪予認定：
    (1)被告丁○就前揭受甲○○委任處理永好公司及甲○○個人
      之事務，而簽發附表2 、3 所示之支票、蓋用甲○○之印
      章於取款條提領13萬5 千元、出售CF-9217 號車得款27萬
      5 千元等情均坦承不諱。
    (2)證人甲○○於本院審理時證稱：伊20年來人都在日本，永
      好公司大小章都交給會計丁○管理，公司的業務如收租、
      支出等都由丁○管理，伊都沒有參與公司的事情，後來伊
      把公司的印章交給廖國昌保管，直至89年左右沒再讓丁○
      處理永好公司事務等語（本院卷第149 頁、第153 頁、第
      156 至159 頁、第168 頁）。
    (3)證人丙○○於偵訊時具結證稱：伊是永好公司業務員，丁○在永好公司任會計，除老闆之外，丁○是公司實際負責
      人，管理公司業務、會計等，甲○○、乙○○長年在國外
      ，公司事務多由丁○處理，公司登記負責人雖為吳方明慧
      ，實際老闆是甲○○，甲○○會打電話給伊或與丁○聯絡
      ，…伊未見過乙○○到公司上班等語（見臺灣士林地方法
      院檢察署89年度偵字第8814號卷【以下簡稱偵8814號卷】
      第34頁）、證人柯淑美於偵訊時具結證稱：伊自76年至80
      年3 月間，及自86年8 月間起在永好公司擔任會計，是丁○僱用伊去上班，丁○負責永好公司對外業務及金錢，伊
      幫忙記帳、跑銀行或接受客戶訂貨，公司支票由丁○保管
      等語（見偵8814號卷第160 頁）、證人廖國昌於偵訊時具
      結證稱：甲○○將台灣業務交給丁○管理，後來2 人發生
      爭執，甲○○將永好公司支票印鑑章交伊保管，如丁○需
      使用再來蓋印，有時請助理處理，至88年7 月22日才將印
      鑑返還等語（見偵8814號卷第167 至169 頁）。
    (4)永好公司變更登記事項卡（見偵8814號卷第58至61頁）、
      附表2 之部分支票存根影本（見臺灣臺北地方法院檢察署
      89年度他字第430 號卷【以下簡稱他430 號卷】第14至23
      頁，足以佐證被告丁○確有簽發附表2 支票之事實）、支
      票影本（見臺灣士林地方法院檢察署92年度偵續字第60號
      卷(二)【以下簡稱偵續(二)卷】第28至56頁、臺灣士林地方法
      院檢察署92年度偵續字第60號卷(一)【以下簡稱偵續(一)卷】
      第131 至136 頁，足以佐證被告丁○有簽發附表2 、3 之
      支票）、永好公司於臺灣省合作金庫存款往來對帳單1 份
      （見他430 號卷第86至97頁、第158 至163 頁，可以佐證
      被告丁○有簽發附表2 、3 之支票）、甲○○於合庫大稻
      埕分行之帳號0000000000000 號帳戶於80年8 月6 日之交
      易明細表（見他430 號卷第213 頁，足以證明該帳戶確於
      80年8 月6 日被提領13萬5 千元之事實）、方磊公司於合
      庫大稻埕分行0000000000000 號帳戶於80年8 月8 日之交
      易明細（同上卷第219 頁）、廖國昌影印留存之支票影本
      1 張（見他430 號卷第152 頁上方），該支票發票日為86
      年3 月，衡情並無倒填之必要，足以推論廖國昌至遲於86
      年3 月左右起保管印章）、乙○○收回印章收據1 張（見
      偵8814號卷第175 頁，足以證明廖國昌於88年7 月22日返
      還保管之印章）、車號CF-9217 號車之車籍資料影本（見
      偵續(一)卷第64-65 頁）、前開車輛之過戶登記書影本（同
      上卷第68-69 頁）附卷可證。
  (二)按刑法上之偽造文書或偽造有價證券罪，係以無製作權之人
    冒用他人名義製作文書或簽發有價證券為構成要件之一，如
    行為人係基於有製作權人之授權而製作，不能謂無製作權。
    經查：
    (1)本件甲○○獨資借用他人名義組織永好公司，其嗣後登記
      負責人雖迭有變動，但甲○○仍不失為永好公司之實際負
      責人，其因旅居日本，而委託丁○管理永好公司事務（包
      括簽發支票），並將公司大小章、存摺均交付丁○保管，
      難認其未將簽發支票及蓋用取款條之權限授予丁○，故丁○簽發如附表2 所示之支票，不能謂無製作權，尚難認定
      被告丁○簽發如附表2 所示之支票，與刑法第201 條第1
      項規定之偽造有價證券罪構成要件相當。更難認定被告戊○○與丁○有偽造有價證券之犯意聯絡及行為分擔。
    (2)甲○○於86年3 月左右起將永好公司大小章改交由律師廖
      國昌保管，至88年7 月22日將印章返還，保管期間被告丁○猶仍負責永好公司之業務及簽發支票，僅於簽發支票後
      ，須拿去給廖國昌在支票上用印，廖國昌均會在支票上蓋
      章，並將支票影印留存，此經證人廖國昌於偵訊中證述明
      確（見偵8814號卷第167 至171 頁）。證人甲○○雖於本
      院審理時證稱：伊將公司大小章交予廖國昌，要廖國昌幫
      伊管理公司云云（見本院卷第173 頁）。然證人甲○○另
      證稱：支票蓋章的部分是要求要給廖律師蓋章，其他的業
      務部分還是丁○在負責等語（見本院卷第176 頁），而其
      於89年1 月18日委任律師提起刑事告訴時，亦於刑事告訴
      狀記載：「甲○○…乃將公司印章（銀行帳戶印章）取交
      廖國昌律師保管，被告簽發支票必需持至廖律師處蓋章…
      」等文字（見他430 號卷第3 頁），足見證人甲○○證稱
      其將公司交由廖國昌管理一節，應與實情不相符合，並非
      可採。據此，被告丁○於廖國昌保管永好公司印章期間，
      應有簽發永好公司支票之權限，僅於簽發後須拿至廖國昌
      處用印，以利管控備查而已，且查：
      證人廖國昌雖於偵訊中證稱：被告丁○簽發支票都會拿
        給伊蓋章，伊都會影印留存等語。然廖國昌將曾經用印
        支票影印留存，其留存、保管之程序是否嚴謹，以防止
        其散失或遺漏？廖國昌嗣後提出予告訴人附於刑事告訴
        狀之歷程中，是否曾遭故意或過失遺漏？單憑廖國昌在
        偵查中之證述，尚無法一一獲得確保。告訴人於89年1
        月18日委任律師提出刑事告訴狀所附之「廖國昌律師蓋
        章之支票影印本」，是否確為廖國昌用印過之支票全部
        ，實無法令一般人均無所懷疑，自不得據以推論附表3
        之支票均非廖國昌用印。
      附表3 支票之發票日雖與其最近相連號之支票（見他43
        0 號卷第119 頁反面）時間相距半年左右，惟觀諸告訴
        人於89年1 月18日委任律師提出刑事告訴狀所附之「廖
        國昌律師蓋章之支票影印本」（見他430 號卷第107 至
        154 頁），其中不乏未載發票日者（見同卷第119 頁、
        第135 頁反面、第136 頁反面上方、第143 至145 頁反
        面、第146 頁反面上、中），可見廖國昌保管用印之支
        票不見得有發票日之記載，票載之發票日亦不見得與實
        際發票日相符，自不得逕以票載發票日推斷實際發票日
        期，亦不得以票載發票日與其他最近相連號之支票發票
        日日期相距過遠而推斷附表3 之支票必為被告丁○所偽
        造。
      又被告丁○於廖國昌保管永好公司印章期間，雖曾於86
        年12月19日借出永好公司之大小章，嗣於87年1 月5 日
        返還廖國昌，另曾於87年4 月1 日借出永好公司之大小
        章，至87年4 月10日返還，此有借據2 張附卷可證（見
        他430 號卷第156 、157 頁）。惟廖國昌既未就支票用
        印嚴格管控，亦不得僅因被告丁○曾經借得永好公司之
        大小章，即推論其有偽造支票之行為。
      此外，本院復查無積極證據足以證明附表3 之支票並非
        由廖國昌用印，難以遽認被告丁○有偽造附表3 所示支
        票之犯行，更難認定被告戊○○與丁○有偽造有價證券
        之犯意聯絡及行為分擔。
    (3)被告丁○是否有蓋用甲○○印章於取款條，領用其帳號00
      00000000000 號內存款之權限：
      甲○○至遲自75年間起將永好公司之業務均委託被告丁○管理，嗣又於79年間與被告丁○合資設立方磊公司，
        已認定如前。
      甲○○與被告丁○財務關係密切，時間久遠，且因摻雜
        感情因素，顯得錯綜複雜且未曾仔細作帳釐清，直至86
        年間始雙方產生嫌隙，始將永好公司大小章交由廖國昌
        保管。此由甲○○於本院審理時證稱：成立方磊公司之
        事，…錢都是丁○在管，…錢都是丁○處理的，伊告訴
        丁○說1,800 萬元要買竹南的土地，至於丁○要怎麼處
        理伊都沒有管等語（見本院卷第160 頁、第174 至175
        頁）。又甲○○亦曾致函被告丁○略載：「…與你之間
        發生了一些不幸，希望能有所補償，我一直想做一些正
        確公平的處理…我很需要你的幫助，我也改變想法，…
        這也是前世因緣，彼此互有相欠的關係吧。不要感情用
        事，…。」等文字，此有甲○○致被告丁○書信附卷可
        證（見偵8814號卷第49至50頁）。而甲○○亦曾致函其
        子乙○○，內容敘及向被告丁○借匯金錢之事，有甲○○於79年1 月22日寄給告訴人乙○○（即MICHAEL 或方
        純民）記載「爸爸有告訴林小姐（即丁○）你需要資金
        盡量借給您，他回台北以後有拿7 萬美金，…這次的5
        萬美金您急用的樣子，爸爸有拜託林小姐借來給您，…
        」等文字之信函1 件附卷可查（見偵8814號卷第75頁）
        。另甲○○亦曾致函丙○○，內容敘及被告丁○匯款至
        日本之事等情，此有記載「我有告訴純民（即乙○○）
        不告訴，要和解，磊磊的事業是丁○個人，我不管…丁○送來日本之錢不少，要列出。這些錢不一定與收入差
        不多了…絕對不要告訴，絕對要和解…。」之甲○○於
        89年4 月間傳真予丙○○之信函1 件附卷可考（見偵
        8814號卷第76頁）。而甲○○亦曾致函乙○○，內容記
        載「我與林小姐講好的，我與林小姐及永好之事，我自
        己也要與她檢討、清算。一切訴訟要中止，我已與林小
        姐講過了，不要再錯了…以後處理永好公司之事務是我
        與林小姐解決，我誤會很多，以後我自己要負責。我與
        林小姐談妥很久時間，…你可與林小姐商談，…我要好
        好與林小姐解決了」等語（見偵8814號卷第110 至111
        頁）即可知悉。
     據上種種事證，甲○○因長期旅居國外，而將自己私人
       之合庫帳戶（帳號0000000000000 號）存摺及印章交付
       與其關係密切之被告丁○保管，衡情應有授權被告丁○
       加以任意運用之意，否則被告丁○於80年8 月間提領前
       開款項，甲○○果有不同意，或未授權使用之情形，衡
       情不致於歷經9 年均未曾表示異議，至89年始委任律師
       具狀告訴。
     此外，本院復查無其他積極證據足以證明告訴甲○○有
       限制被告丁○使用前開帳戶及印章之情事，自難認被告
       丁○以所保管之甲○○印章製作取款條提領存款之行為
       ，構成刑法第210 條之偽造私文書罪，其持取款條加以
       行使，亦不構成刑法第216 條、第210 條之行使偽造私
       文書罪。
    (4)86年3 月左右起甲○○雖將永好公司大小章交付廖國昌保
      管，然永好公司之營運業務仍由被告丁○管理，僅於簽發
      支票時須拿給廖國昌用印，此期間廖國昌並曾將公司大小
      章出借予被告丁○等情，均已認定如前。可見被告丁○於
      廖國昌保管永好公司大小章期間，就公司業務營運除簽發
      支票受有限制外，其餘均仍有決定之權限。據此，被告丁○於87年9 月19日因出售車號CF-9217 而使用永好公司大
      小章蓋用於汽車過戶登記書上，亦難認構成刑法第217 條
      第2 項之盜用印章罪，更不構成刑法第210 條之偽造私文
      書罪，被告丁○復持之以行使，亦不構成刑法第216 條、
      第210 條之行使偽造私文書罪。
  (三)又按刑法第339 條第1 項詐欺罪之成立，以意圖為自己或第
    三人不法所有，以詐術使人將本人或第三人之物交付為要件
    。所謂以詐術使人交付，必須被詐欺人因其詐術而陷於錯誤
    ，若其所用方法，不能認為詐術，亦不致使人陷於錯誤，即
    不構成該罪，最高法院著有46年台上字第260 號判例可資參
    照。查附表2 之支票既非被告丁○及戊○○偽造、附表3 之
    支票亦無證據證明係被告丁○及戊○○偽造、另80年8 月8
    日在合庫大稻埕分行以甲○○之印章蓋用之取款條，並非偽
    造，亦已如前述。據此，被告丁○、戊○○或依其2 人指示
    之人持前述附表2 、3 之支票及前揭取款條以向銀行提示付
    款或提領現金，要難認為被告丁○及戊○○係以詐術使人陷
    於錯誤而交付財物。依照前開說明，被告丁○及戊○○所為
    即不構成刑法第339 條第1 項之詐欺取財罪。
  (四)另按刑法第342 條第1 項之背信罪，必須違背任務之行為，
    具有為圖取不法利益，或圖加不法損害之意思，為構成要件
    ，若本人利益之受損害，乃基於正當原因，並非不法，則因
    缺乏犯罪意思要件之故，即難律以本罪，經查：
    (1)永好公司由甲○○獨資借用他人名義組織而設立，被告丁○雖係受僱於永好公司，為公司之會計，然就其身為會計
      之職務而言，實無決定公司業務、營運之權限。難認被告
      丁○係受永好公司委任，為該公司處理事務之人。質言之
      ，被告丁○僅擔任會計，非受委任擔任之經理人員，其管
      理永好公司，實際上並非受公司之委任，而係經由甲○○
      之授權，其關於公司業務之決定，均仍須以甲○○或登記
      負責人吳方明慧之名義行之，故被告丁○乃係受甲○○委
      任，為甲○○處理永好公司事務之人，合先敘明。
    (2)永好公司並未依公司法之規定，將盈餘分配予股東，此經
      甲○○於本院審理時證稱：永好公司之盈餘從未分配給股
      東等語屬實（見本院卷第171 頁）。參酌甲○○於79年1
      月22日寄給告訴人乙○○（即MICHAEL 或方純民）記載「
      爸爸有告訴林小姐（即丁○）你需要資金盡量借給您，他
      回台北以後有拿7 萬美金，…這次的5 萬美金您急用的樣
      子，爸爸有拜託林小姐借來給您，…」等文字之信函及甲○○致丙○○內容記載「我有告訴純民（即乙○○）不告
      訴，要和解，磊磊的事業是丁○個人，我不管…丁○送來
      日本之錢不少，要列出。這些錢不一定與收入差不多了…
      絕對不要告訴，絕對要和解…。」之信函內容觀之。被告
      丁○所辯：伊曾依甲○○之指示將附表2 、3 部分提領之
      部分永好公司金錢，透過地下匯兌之方式，匯至日本予甲○○等情，尚非完全無據。
    (3)被告丁○受甲○○委任，為甲○○處理關於永好公司業務
      之期間長達10餘年，此期間永好公司發生之大小庶務、金
      錢支出，被告丁○自無法一一記憶。而由甲○○及乙○○
      委任告訴人代理人王桂樹於89年1 月18日向臺灣臺北地方
      法院檢察署提出刑事告訴狀，竟能將被告丁○及戊○○之
      私人帳戶存摺整本影本附為證物（他430 號卷第24至85頁
      ）等情，足認被告丁○辯稱，方家嗣後將伊自永好公司逐
      出，將所有相關資料扣留等情，另被告戊○○辯稱：其將
      帳戶交予公司保管之情事，均實係信而有徵，足以採信。
    (4)被告丁○長期為甲○○管理永好公司，嗣遭逐出，資料均
      遭扣留，衡情被告丁○自無法就管理期間資金運用及其流
      向清楚而正確的交代。且甲○○委託被告丁○處理永好公
      司事務，另將自己合庫帳戶存摺、印章委任被告丁○處理
      期間，又有指示丁○將金錢匯至日本之情事，另被告戊○○亦有將自己存摺交由永好公司保管運用，均如前述。則
      被告丁○辯稱：附表2 、3 支票金額及被告丁○於80年8
      月8 日在合庫大稻埕分行自甲○○帳戶提領之13萬5 千元
      、87年9 月19日賣車所得款項之27萬5 千元，部分係公司
      業務之支出，部分係甲○○指示丁○將金錢匯往日本之資
      金流動環節等情，並非完全不能採信，且其此部分之抗辯
      ，依照本件個案之前揭相關情形，實具有高度之可能性。
      故被告丁○雖有將來自永好公司之資金，流入自己或戊○○帳戶內之行為，然其行為之結果，是否確有損於委任之
      本人即甲○○？又被告丁○主觀上是否確有損害本人即甲○○之不法意圖，均無法難令一般人均無所懷疑。
    (5)小結：被告丁○之行為是否對於委任之本人即甲○○造成
      損害及被告丁○是否確有不法所有意圖，均無法獲得確切
      之證明。尚不得以被告丁○確有將來自永好公司資金存入
      自己帳戶或其他人指定之帳戶，即遽認被告構成刑法第34
      2 條第1 項之背信罪。自更不能遽認被告戊○○與被告丁○就背信行為有犯意聯絡及行為分擔。
（二）關於被告丁○提供方磊公司之土地抵押借款部分：
  (一)查方磊公司之事務所設於臺北市○○○路18巷8 之1 號1 樓
    （與永好公司初設立時之地址相同），係由被告丁○及甲○○合資於79年5 月8 日發起籌設，共發行1 千股，每股金額
    1 萬元，資本總額1 千萬元，實收資本總額1 千萬元，設立
    時由被告丁○擔任董事長，此經被告丁○於本院訊問時供稱
    ：設立公司時伊有出資500 萬元，…甲○○也出500 萬元等
    語明確（見本院卷第44頁），核與證人甲○○於本院審理時
    證稱：方磊公司伊有投資等語相符（見本院卷第153 頁），
    復有方磊公司股東名簿影本1 件（見他430 號卷第182 頁）
    、方磊公司變更登記事項卡影本5 張（見偵續(一)卷第249 至
    257 頁），永好公司變更登記事項卡（見偵8814號卷第58頁
    ）附卷可資佐證。
  (二)方磊公司設立後，被告丁○曾代表方磊公司與林清淮（兼林
    宏賢、林張素珍之代理人）於79年5 月19日以總價3,437 萬
    2 千元，就苗栗縣竹南鎮○○段○ ○段1154號土地及同段12
    8 、130 、131 、184 建號建物（以下簡稱系爭房地）簽訂
    買賣契約，嗣於80年2 月23日辦理所有權移轉登記，此經證
    人己○○、林清淮於本院審理時證述屬實（己○○部分，見
    本院卷第213 頁、林清淮部分見本院卷第217 頁），並有買
    賣契約書1 份（見他430 號卷第178 至180 頁）、土地登記
    謄本1 份（見他430 號卷第188 頁）附卷可稽。
  (三)被告丁○於方磊公司購得系爭土地後，曾於80年4 月間代表
    方磊公司，提供系爭土地為擔保設定本金3,600 萬元之最高
    限額抵押權，向合庫大稻埕分行借得1,850 萬元，此經被告
    丁○坦承不諱，並有土地登記謄本1 份（見偵續(一)卷第280
    頁）、催告書1 張（見同上卷第220 頁）附卷可證。
  (四)前開1,850 萬元借款於80年5 月31日撥款入方磊公司合庫00
    00000000000 號帳戶，隨即經丁○指示償還其向周鄭猛等人
    之借款（詳如附表5）， 此經被告丁○於本院訊問時坦承不
    諱（見本院卷第45頁），並有方磊公司前開帳戶存摺內頁影
    本（見他430 號卷第197 頁）、合庫大稻埕分行93年8 月11
    日合金稻存字第0930002878號函及所附活期存款取款條、傳
    票影本可資佐證。
  (五)按刑法第342 條第1 項之背信罪，必須違背任務之行為，具
    有為圖取不法利益，或圖加不法損害之意思，為構成要件，
    已如前述。查：
    (1)本件方磊公司於79年5 月間設立，資本額為1 千萬元，並
      無增資之情事，卻於79年5 月間以總價3,437 萬2 千元之
      價額向林清淮等人購買系爭土地，所購買土地之價值顯然
      高過公司之資本額，方磊公司為購買土地勢必須對外舉債
      。而甲○○於本院審理時復證稱：方磊公司買竹南的土地
      是丁○做的，丁○說她要投資1 半，錢都是丁○在管，伊
      不清楚等語（見本院卷第160 頁、第161 頁末2 行）。據
      此，被告丁○應係於方磊公司設立後，經甲○○之概括授
      意，再次為方磊公司對外借款，並將所借得之款項用於購
      買系爭土地。從而，被告丁○為方磊公司處理事務，借得
      款項購買土地，於土地登記予方磊公司後，再將所購得之
      土地提供為擔保，向銀行抵押借款以償還方磊公司前開借
      款債務，即難認為違背其任務，亦難認有取得不法利益或
      加害方磊公司之意圖，公訴人所指被告此部分行為，實與
      刑法第342 條第1 項之背信罪有間。
    (2)況合庫銀行於80年5 月31日撥給方磊公司1,850 萬元，當
      天曾有4,301,164 元之款項被提領，並於同日又回存，此
      見合庫存摺影本即明（見他430 號卷第197 頁），而甲○○就方磊公司之事務並未為明確掌握，被告丁○如欲加害
      於方磊公司，或對於方磊公司存有不法加害之意思，或為
      謀取自己不法之利益，大可將全部借款侵占入己，似無必
      要僅將該1,850 萬元之部分用於償還借款，據此，更難認
      定被告丁○有公訴人所指之背信犯行。
（三）關於被告戊○○簽發方磊公司如附表4 所示支票部分：
  (一)按刑法第342 條第1 項之背信罪，除須行為人為他人處理事
    務，而為違背其任務之行為，且須行為人具有為圖取不法利
    益，或圖加不法損害之意思，為構成要件，至行為人是否有
    違背其任務之行為？是否有圖取不法利益或圖加不法損害之
    意思，均應依證據嚴格認定之。經查：
    (1)方磊公司於86年7 月10日起由被告戊○○擔任董事長，但
      公司之金錢財務仍由被告丁○管理，被告戊○○於擔任董
      事長期間，曾經依被告丁○指示簽發如附表4 所示之支票
      ，其中附表4 編號1 、編號2 、編號3 部分由被告丁○提
      領，編號4 、編號5 、編號6 、編號8 部分轉入戊○○00
      00000000000 號帳戶，編號7 部分則轉入永好公司000000
      0000000 號帳戶等情，此經被告丁○及戊○○於本院準備
      程序中坦白承認（見本院卷第103 頁），並有方磊公司變
      更登記事項卡（見偵續(一)卷第249 頁）、支票影本8 張（
      見偵續(二)卷第17至27頁）、臺灣士林地方法院檢察署履勘
      筆錄1 份（同上卷第63頁）、帳簿影本（見偵續(二)卷第74
      頁）、支票存根影本7 張（見臺灣士林地方法院檢察署89
      年度偵字第4719號卷【以下簡稱偵4719號卷】第48至54頁
      ）、臺灣省合作金庫存款往來對帳單（見偵4719號卷第72
      頁）、戊○○合庫大稻埕分行0000000000000 號帳戶存摺
      內頁影本（見偵4719號卷第44至47頁），堪信為真實。
    (2)惟方磊公司自86年7 月間由被告戊○○擔任名義上董事長
      ，實際上仍由被告丁○管理公司業務，此期間公司之經營
      運作必須有支出，被告丁○及戊○○為公司營運而須調度
      資金，尚非難以想像。而為調取資金，則難免簽發公司支
      票領取現金以為支應。據此，應難僅以被告丁○曾持附表
      4 編號1 、2 、3 所示之支票兌領現金，即認被告丁○及
      戊○○為圖取不法利益或圖加不法損害於方磊公司，而有
      違背其任務之行為。
    (3)況被告戊○○及丁○為實際掌控方磊公司營運之人，甲○○對於方磊公司之業務，並未投注太多心力，此由證人甲○○於本院審理時證稱：方磊公司是丁○在處理，伊不清
      楚等語即可知悉（見本院卷第162 頁）。則被告戊○○及
      丁○倘欲圖不法利益或加不法損害於方磊公司，大可巧立
      名目加以淘空，而無須簽發支票領現或轉入自己私人帳戶
      ，並在公司帳簿上記載，以留下證據（88年5 月5 日公司
      帳簿曾記載「轉戊○○180000，支票號碼0000000 」，見
      偵4719號卷第74頁）。
    (4)被告丁○及戊○○遭永好公司逐出，已如前述。而告訴人
      於提出本件刑事告訴時，曾具狀檢附被告戊○○之合庫大
      稻埕分行0000000000000 號存摺影本為證據（見偵4719號
      卷第5 頁證物名稱及件數欄第八項、第13至23頁、第36至
      47頁）。告訴代理人於本院審理時亦陳稱：這些資料是告
      訴人乙○○提供等語（見本院卷第177 頁）。足見被告丁○及林朝所辯其2 人被逐出永好公司時，所有相關資料均
      留在永好公司一節，並非毫無所據。而前開戊○○之帳戶
      ，果若為被告戊○○之私人帳戶，當無在遭逐出時仍留在
      永好公司內不及攜出而改由乙○○持有之理，故被告戊○○辯稱其將自己帳戶提供公司使用一節，當屬可信。
    (5)附表4 所列票面金額最大之票載發票日88年4 月19日票號
      0000000 號，票面金額90萬元支票，於88年4 月20日轉匯
      入被告戊○○之前開帳戶後，隨即於同日以現金支出之方
      式提領完畢，可見該筆90萬元款項並無終局成為被告戊○○所有之跡象，當認該筆90萬元款項匯入被告戊○○所有
      之前開帳戶，實係某種資金調度之環節。而此資金調度，
      其用途為何？已因時間久遠難以追查，亦難期被告等2 人
      在事發將近10年後，就資金之流向及用途為清楚明確之說
      明。縱被告丁○勉強說明，亦難期不發生矛盾齟齬，故被
      告戊○○、丁○等簽發如附表4 所示之支票，究竟是否會
      對於方磊發生損害？又被告2 人是否有圖取不法利益或使
      方磊公司受損害之意思，均因缺乏明確之積極證據證明，
      致無法認定。
五、綜上所述，被告丁○經甲○○之授權，有為永好公司簽發附
    表2 所示支票之權限，被告2 人自無共同盜用以永好公司大
    小章偽造附表2 所示支票之可言。而附表3 所示支票，並無
    積極證據足以證明並非保管永好公司大、小章之廖國昌用印
    ，難以認定被告2 人有共同偽造有價證券之犯行。被告丁○
    長期為甲○○保管銀行帳戶存摺及印章，並經甲○○授權使
    用，其於80年8 月6 日蓋用甲○○印章於取款條上之行為，
    當無盜用印章偽造私文書之可言，其持取款條行使，亦與刑
    法第216 條、第210 條之行使偽造私文書罪有間。附表2、
    附表3 所列之支票、前揭甲○○之取款條既均非偽造，汽車
    過戶書亦無盜用印章之情事，且被告丁○持之以提領款項或
    出售汽車，並無其他施以詐術之情事，其行為尚不構成刑法
    第339 條第1 項之詐欺取財罪，被告戊○○更難認係被告丁○詐欺取財罪之共同正犯。又被告丁○雖受甲○○之委任處
    理永好公司事務及甲○○個人之財務，另受方磊公司委任處
    理方磊公司事務，被告戊○○受方磊公司委任處理公司事務
    ，惟查並無其2 人有為圖取不法利益或加損害於本人之意思
    ，而違背其任務之行為之積極證據，公訴人所指之被告2 人
    背信犯行，尚未達一般人均無所懷疑之程度。本院爰依法為
    被告2 人無罪之諭知，以免冤抑。
據上論斷，依刑事訴訟法第301條第1項，判決如主文。
本案經檢察官黃德松到庭執行職務。
中    華    民    國    95    年    5    月     3     日
                  刑事第三庭審判長法  官 洪英花
                                  法  官 汪梅芬
                                  法  官 周群翔
以上正本證明與原本無異。
如不服本判決，應於判決送達後10日內，向本院提出上訴狀。
                                  書記官 劉育君
中    華    民    國    95    年    5     月    3     日


司法院資訊處製作；財團法人民間司法改革基金會備份。
